臺灣臺北地方法院民事判決　九十一年保險字第八五號
　　原　　　告　　丁○○
　　　　　　　　　戊○○○
　　訴訟代理人　　乙○○
　　　　　　　　　丙○○
　　法定代理人　　甲○○
右當事人間給付保險金事件，本院判決如左：
    主　　文
被告應給付原告新台幣玖拾萬元整，及自民國八十九年十二月八日時起至清償日止，
按年利率百分之十計算之遲延利息。
訴訟費用由被告負擔。
本判決第一項於原告以新臺幣拾萬元為被告供擔保後，得假執行。但被告如於假執
行程序實施前，以新臺幣玖拾萬元或等值國泰商業銀行一年期可轉讓定期存款存單為
原告預供擔保，得免為假執行。
    事　　實
壹、原告方面：
一、聲明：如主文第一、二項所示。並陳明願供擔保請准宣告假執行。
    訴訟標的：保險金給付請求權。
二、陳述：
  (一)緣原告之女謝麗惠（本名：謝淑真）於民國（下同）八十五年八月二日，向被告
    投保0000000000號終身壽險暨平安保險等附約，約定於意外身故時，被告除應給
    付一般身故保險金外，並應給付受益人（即原告）意外保險金九十萬元整。謝麗
    惠不幸於八十九年十一月十九日意外落水身故，被告竟於八十九年十二月八日回
    函，除給付一般身故保險金外，另主張謝麗惠並因意外事故身亡而拒付保險金。
  (二)惟查保險法第二十九條第一項前段規定：「保險人對於由不可預料或不可抗力之
    損害，負賠償責任。」，被告主張謝麗惠身故並非其保險理賠之範圍，卻未能提
    出證明以實其說。況且，原告所居住之宜蘭縣員山鄉鄉公所，以公費為全體鄉民
    向富邦產物保險公司投保意外險，而富邦公司得知小女意外身故後，經調查確認
    即於九十一年一月十六日以支票給付三十萬元之保險金，同樣為意外險，被告反
    而託詞拒絕履行理賠義務。為此依保險法第二十九條第一項及第三十四條第二項
    規定，提起本訴。（(一)(二)見起訴狀）
  (三)關於舉證責任之分配與程度：
    主張權利發生者，應就該權利發生實體法上規定要件最低限度事實負舉證責任；
    主張對權利有障礙者，應就該權利有障礙之實體法上規定要件最低限度事實負舉
    證責任（最高法院八九年台上字第二三五０號判決）。且就某一特定待證事實，
    其舉證責任之分配，應考量法律之明文規定、法律規範之型式及立法意旨、兩造
    對系爭事實舉證之難易程度、事件發生之蓋然性等事項，總合而公平地加以判斷
    。被保險人故意導致保險事故發生，應保險人負舉證責任，而非由主張有保險事
    故發生被保險人或受益人舉證保險事故之發生並非故意所致（台灣高等法院高雄
    分院八九年保險上字第二四號判決）。
    宜蘭地檢署之相驗證明書及調查報告認定被保險人係生前落水死亡，而該調查結
    論並排除他殺因素，則本件僅有意外或自為兩種可能性，依一般經驗法則及社會
    常情之蓋然性，故意自為保險事故之蓋然性遠低於意外事故，且基於保險法保障
    被保險人及受益人之立法精神與意旨，應推定被保險人係意外為水所溺。
  (四)被告於答辯（二）狀敘述現場「從堤防上方到溪流處約二‧五公里，而堤防外尚
    有田埂…，此地勢顯不適於散步…」云云，並非實情。事實上，從堤防到溪流，
    連二百五十公尺都不到，且有產業道路供車輛行駛至溪流邊，村民在河岸溪浦地
    均有開墾種植蔬果，平日經常往返，縱使鄰居看見原告之女行走於河岸田園間，
    除未發覺異狀外亦不覺奇怪。況且事故發生時屬枯水期，蘭陽溪流域的水深皆不
    深，大概不會超過成人膝蓋，絕非原告所述適於溺水自殺之地。
  (五)至於被告以被保險人係憂鬱症患者，失蹤當日上午曾前往羅東博愛醫院求診，並
    提出病歷記錄表示被保險人有輕生之意念云云，姑不論該病歷紀錄不足證明本件
    保險事故之發生係因被保險人之故意行為所致（二者並無因果關係），反面觀之
    ，被保險人自知身體不適而前往醫院求診，適足代表其仍有極強烈的生存意念，
    否則焉有意欲自我結束生命之人，仍前往醫院求診之理。被告除提出病歷資料外
    ，無任何直接證據證明本件保險事故係被保險人之故意行為所致。（(三)至(五)見審
    理卷第七六至八０頁）
  (六)被告於答辯三狀所舉最高法院九十一年度台上字第九十九號判決事實與本案不同
    。該案被保險人以其左腳掌斷離之傷請求保險公司給付意外保險金，此乃一般傷
    害案件，與本案為意外死亡案件有別，除兩者之主、客觀事實不同外，其道德風
    險高低之考量亦有極大之差異，蓋生命無價，一般人以生命換取保險金之可能性
    遠較自傷為微，故於該案中，尚無法逕依社會常情之蓋然性（即經驗法則）推定
    被保險人為意外所傷，尤其被保險人於該案中主張其傷係出於不明歹徒襲擊，此
    等社會蓋然性不高，被保險人自應負較高舉證責任。（見審理卷第一五一頁）
三、證據：提出
      證一：戶籍謄本二份。
      證二：保險單及要保書各乙紙。
      證三：死亡證明書正本乙份。
      證四：被告通知書影本一紙。
      證五：存簿支票給付證明影本。
      聲請向氣象局函查料九年十一月十四至十六日蘭陽溪上游降雨資料。
貳、被告方面：
一、聲明：（見審理卷第一六二頁）
    駁回原告之訴。訴訟費用由原告負擔。如受不利判決請准供等值之國泰商業銀行
    一年期可轉讓定期存款存單為擔保，免為假執行。
二、陳述：
  (一)原告證明被保險人係意外死亡：
    按當事人主張有利於己之事實者，就其事實應負舉證之責任，民事訴訟法第二百
    七十七條前段定有明文，又「民事訴訟如係由原告主張權利者，應先由原告負舉
    證之責，若原告先不能舉證，以證實自己主張之事實為真實，則被告就其抗辯事
    實即令不能舉證，或其所舉證據尚有疵累，亦應駁回原告之請求。」最高法院十
    七年上字第九一七號判例著有明文，原告自應就被保險人係因意外事故致死之原
    因事實舉證以實其說。
    依臺灣宜蘭地方法院檢察署檢察官相驗屍體證明書所載，被保險人謝麗惠雖係生
    前落水溺斃，惟其死亡方式並未勾填「意外死」，卻勾填「未確認」。依臺灣宜
    蘭地方法院檢察署八十九年十二月十一日宜檢守紀安字第一三四九五號函說明第
    二點所載「本署處理八十九年度相字第四０七號死者謝麗惠相驗案件，依目擊者
    所述有看到謝麗惠曾在河岸獨自行走，且其近半年均賦閒在家，本署經檢察官督
    同法醫師相驗結果認定無他殺之嫌，至於係自殺或失足落水並不確定」。故被保
    險人是否因意外致死即有疑義，原告應證明被保險人係意外死亡。
  (二)本件被保險人死亡係故意行為引起，被告不負給付之責：
  按保險法第二十九條第二項規定「保險人對於由要保人及被保險人之過失所致之
    損害，負賠償責任。但出於要保人或被保險人之故意者，不在此限。」，另系爭
    國泰平安保險附約第三條約定「被保險人於本附約有效的保險期間內，因遭受第
    二條之意外傷害事故因而身故、殘廢或醫療時，本公司依照附約的約定，給付保
    險金。」，第二十一條約定「被保險人直接因下列事由，致成身故殘廢或傷害
    時，本公司不負給付保險金之責任．．．二、要保人、被保險人的故意行為．．
    ．」。故保險事故之發生倘係出於被保險人之故意行為所致者，依約被告即不負
    給付系爭意外死亡保險金之責任。
    次按「訴訟法上之證據，除直接證據外，尚有間接證據，其於日常生活尚有某種
    事實（情況）之存在，足以推認待證事實之證據，即為間接證據（又稱情況證據
    ），最高法院四十八年台上字第一五五九號著有判決可資參考。謝麗惠係於八十
    九年十一月十五日下午離家出走（按其家人於八十九年十一月十六日上午向當地
    惠好派出所報案時，曾表示謝麗惠於八十九年十一月十五日下午外出後失蹤，原
    因為離家出走），被保險人謝麗惠於離家出走之當天，即八十九年十一月十五日
    ，曾前往羅東博愛醫院門診，依該醫院病歷內容摘要所載，被保險人向門診醫師
    主訴「因久病不癒，昨夜想吊死，自己摔到地上，左臂機械撞傷右手．．．背慢
    性疼痛．．．體力差、去年十月曾割腕自殺，又希望自己病死，三年沒工作連累
    家人，每天身體不舒服．．．早上喝水會吐、左側耳鳴嚴重等」。足見本件被保
    險人於失蹤當日早上於前往醫院就診時，其身體健康狀態極差，且有輕生之念頭
    ，並出現自殘摔倒於地上之行為，甚且，被保險人於八十八年十月亦曾割腕自殺
    ，並希望自己病死等情，益證其有輕生之念頭極強。
    事故前，目擊者黃碧梅於臺灣宜蘭地方法院檢察署檢察官訊問時，證稱看見被保
    險人獨自於河岸行走。該河岸距離謝麗惠之住家約一公里，從堤防上方到溪流處
    約二．五公里，而堤防外與河床間尚有田埂，因本件河床與田埂間尚有一段距離
    ，中間並有雜草、石塊阻隔。依此地勢判斷該河岸處顯然不適於散步，則被保險
    人步行至河床顯然並非單純之散步而不慎落水，應係被保險人基於結束生命之決
    意而步行至河岸，並以溺水方式結束其生命。
  (三)如原告所稱十一月份係為蘭陽溪之枯水期，於水深不會超過一個成人膝蓋之程度
    ，被保險人僅以散步之目的行走於溪床上，如何發生溺斃之意外？又本件原告雖
    稱於十五日下午四時許即開始下起大雨，致蘭陽溪之水量暴漲，被保險人即可能
    因此而受困遭不測云云，亦係原告臆測之詞而已。雖氣象局提供有二十站氣象雨
    量之紀錄，惟被保險人係於落水溺斃地點不明，故無法確定係應依何氣象站之降
    雨量作為本件之參考，是該資料應無法作為被保險人係意外溺斃之佐證。
  (四)本件原告未盡其舉證責任：
    按所謂經驗法則，係指由社會生活累積的經驗歸納所得之法則而言，凡日常生活
    所得之通常經驗及基於專門知識所得之特別經驗均屬之而言（最高法院七十九年
    第一次民事庭會議決議參照）。本件原告主張依一般經驗法則及社會常情之「蓋
    然率」（即故意自為保險事故之蓋然性遠低於意外事故），並非吾人日常生活所
    得之通常經驗，或經過科學上之計算統計而得之客觀數據。原告仍應證明被保險
    人係意外死亡。
    原告所提供實務判決，其保險類型係死亡壽險附加意外險，被保險人故意自殺之
    事實固屬於權利障礙之事實，依法即應由主張權利障礙之人負舉證之責。惟本件
    原告請求被告給付者係意外死亡事故之保險金給付，故原告應證明被保險人意外
    死亡；原告所舉判決部分遭最高法院廢棄，亦非可採。參照最高法院九十一年度
    台上字第九九號判決，可知於意外保險事故發生之舉證責任，應由主張意外事故
    之人負舉證之責。
三、證據：提出相驗屍體證明書影本一份、台灣宜蘭地方法院檢察署公函影本一份、
          保險附約影本一份、博愛醫院病歷摘要與病歷影本各一份、現場相片二張
          、台灣宜蘭地方法院檢察署筆錄影本一份為證。
、本院依職權調取台灣宜蘭地方法院檢察署八十九年度相字第四０七號案卷。
    理　　由
一、原告主張其女謝麗惠與被告訂立保險契約（包含一般身故保險與意外保險），以
    謝麗惠為被保險人，原告為受益人。謝女於八十九年十一月十九日身亡，經檢察
    官相驗後，認定「窒息」「吸入性呼吸道損傷」「生前落水溺斃」；被告於八十
    九年十二月八日發函，僅支付一般身故保險金，拒絕支付意外身故保險金九十萬
    元。雙方對上述事實均不爭執，爭執點如下：
    (1)謝女是否屬於意外身亡？
      原告主張依據檢察官相驗謝麗惠後，不能確知係自殺或意外，依據保險法第五
      十四條規定，如有疑義應做有利於被保險人之解釋，故謝女應解為意外死亡。
      被告抗辯謝女有輕生意念，自殺可能性甚高，相驗資料既無法判定謝女係意外
      死亡，即與保險理賠條款不合。
    (2)如有疑義，應由何人舉證？
      原告主張謝女死亡即屬保險事故發生，被告主張其係自殺，屬於權利障礙事實
      ，應由被告舉證。被告則抗辯，依本件保險類型，意外死亡事故屬於給付保險
      金條件，故原告應證明謝女係意外死亡。
二、原告主張謝麗惠經檢察官相驗後，其死亡方式未確認，此有台灣宜蘭地方法院檢
    察署相驗屍體證明書一份在卷（見審理卷第一四頁）；檢察官認定無他殺之嫌，
    究係自殺或失足落水，則不能確定（見台灣宜蘭地方法院檢察署八十九年度相字
    第四０七號案卷第二一頁）。謝君是否自殺身亡，應綜合下列證據加以判斷：
    (1)依據宜蘭縣警察局羅東分局孝威派出所相驗案件初步調查表記載，現場狀況─
      由於噶瑪欄橋下有捕魚網，死者勾住魚網，經打撈人員及家屬尋獲；屍體狀況
      特徵─死者經檢視，外表完整，舌頭外吐，身體稍有腫脹（見上述相驗卷第二
      頁）。依據發現屍體時狀況，並無證資料示謝女係自殺投水。
    (2)經檢察官會同檢驗員勘驗，其頭、面、頸及身體各處均無外傷等異狀，僅能判
      定「窒息」「吸入性呼吸道損傷」「生前落水溺斃」，此有驗斷書一份在卷（
      見同卷第七至十頁）。亦未判定謝女死亡方式為自殺或意外。
    (3)目擊者黃碧梅於警訊時證稱：（見同卷第一四頁正反面）
      問：你為何接受本次談話筆錄？
      答：知道，因八十九年十一月十五日十五時左右，在員山鄉○○路堤防內溪床
          ，有發現謝麗惠在溪床內走動故接受本次談話筆錄。
  問：當日謝麗惠是否有何其他人一起在溪床內走動或工作？
      答：當時只有她一人獨自行走。
      問：你當時發現謝麗惠往何方向行走？有無其他異狀？
      答：我未注意謝麗惠往何方向行走，無發現其他異狀。
      依黃君證詞，僅能證明謝君於八十九年十一月十五日下午十五時許（即失蹤當
      天），在員山鄉○○路堤防內溪床行走。黃君並未注意謝君行進方向，復未目
      睹溺水經過，從而謝君是否在該處河床溺水，仍屬不明。
    (4)再者，謝君於八十九年十一月十五日失蹤當天，曾前往羅東博愛醫院門診，向
      醫生主訴「因久病不癒，昨夜想吊死，自己摔到地上，左臂機械撞傷右手．．
      ．背慢性疼痛．．．體力差、去年十月曾割腕自殺，又希望自己病死，三年沒
      工作連累家人，每天身體不舒服．．．上喝水會吐、左側耳鳴嚴重等」，此有
      病歷影本一份（見審理卷第六一至六八頁）。依病歷所述，僅為謝麗惠於八十
      九年十一月十四日晚間曾萌輕生意念，但未準備付諸實施；次日反而願意對精
      神科醫生傾訴內心感受，診斷後，醫生亦未研判謝君仍有自殺傾向。況且，謝
      君如係決意輕生，於八十九年十一月十四夜間至次日就診前，應已發生不幸，
      不致前去醫院就醫。是以，病歷資料仍不足以認定謝君於就醫後復決意自殺。
    綜合右述說明，謝麗惠係自殺或意外死亡，依現存證據，均不足以做確切認定。
    本件國泰平安保險附約第三條約定「被保險人於本附約有效的保險期間內，因遭
    受第二條之意外傷害事故因而身故、殘廢或醫療時，本公司依照附約的約定，給
    付保險金。」；該條所謂「意外傷害事故」涵義為何，保險契約並未明定，亦未
    將死亡方式不明排除在外。然而，保險法第五十四條第二項規定「保險契約之解
    釋，應探求契約當事人之真意，不得拘泥於所用之文字；如有疑義時，以作有利
    於被保險人之解釋為原則」；依據相驗與病歷資料雖不能確知謝麗惠係自殺或意
    外死亡，仍應從寬解釋屬於保險契約所述之「意外傷害事故」。
三、按，當事人主張有利於己之事實者，就其事實有舉證之責任，民事訴訟法第二百
    七十七條定有明文。主張被保險人謝麗惠自殺身亡應由何人負證明責任，應就下
    列事項決之：
    (1)按主張權利發生者，應就該權利發生實體法上規定要件最低限度事實負舉證責
      任；主張對權利有障礙者，應就該權利有障礙之實體法上規定要件最低限度事
      實負舉證責任（參見最高法院八九年台上字第二三五０號判決）。再者，就某
      一特定待證事實，其舉證責任之分配，應考量法律之明文規定、法律規範之型
      式及立法意旨、兩造對系爭事實舉證之難易程度、事件發生之蓋然性等事項，
      總合而公平地加以判斷。被保險人故意導致保險事故發生，應保險人負舉證責
      任，而非由主張有保險事故發生被保險人或受益人舉證保險事故之發生並非故
      意所致（參見台灣高等法院高雄分院八九年保險上字第二四號判決）。本院認
      為謝麗惠既經解釋為意外身亡，被告抗辯謝女係自殺死亡，自應就此一權利障
      礙事實舉證。
    (2)至於被告舉最高法院九十一年度台上字第九九號判決，由於該件保險事故係被
      保險人聲稱遭不明人士傷害致左腳掌前端約四分之一斷離，事故前向多家保險
      公司投保達九千萬元旅行平安險，被保險人於事故後仍有正常陳述能力（參見
      審理卷第一三六至一三八頁）；從而，法院認為被保險人於此一情形下對於意
      外事故負有舉證責任，即屬合理。本件被保險人並無類似道德危險，且被保險
      人業已身故，即不能要求受益人（原告）承擔此種舉證責任。
　　因此，被告既主張被保險人謝麗惠係自殺死亡，即應就此負舉證責任；其未能證
    明謝君自殺，本院無法採信此一抗辯。
四、原告依據保險法第二十九條第一項、第三十四條第二項之保險賠償金給付請求權
    ，請求被告給付主文第一項所示本金、利息，合於法律規定，應予准許。
五、雙方陳明願供擔保代替釋明，聲請宣告假執行或免為假執行，經核均與規定相符
    ，爰分別酌定相當之擔保金或有價證券予以宣告。
六、因本案事證已臻明確，兩造其餘主張陳述及所提之證據，均毋庸再予審酌，附此
    說明。
七、綜上所論，原告之訴為有理由，依民事訴訟法第七十八條、第三百九十條第二項
    、第三百九十二條，判決如主文。
中　　　華　　　民　　　國　　九十一　　年　　　十　　　月　　  三  　　日
                                    民事第二庭法官    吳燁山
右為正本，係照原本作成。
如對本判決不服，應於送達後廿日內，向本院提出上訴狀（應按對方人數提出影本）
；財產權訴訟，應按上訴利益百分之一．六五，繳納上訴費。另提出雙掛號郵票十份
─每份三十四元。
中　　　華　　　民　　　國　　九十一　　年　　　十　　　月　　  三  　　日
　　　　　　　　　　　　　　　　　　　　法院書記官　　柯月英
